【裁判字號】    97,訴,69
【裁判日期】    980708
【裁判案由】    塗銷地上權登記等
【裁判全文】
臺灣宜蘭地方法院民事判決                97年度訴字第69號
原      告  甲○○
            丁○○
共      同
訴訟代理人  林世超律師
被      告  乙○○
            庚○○
            丙○○
共      同
訴訟代理人  張克西律師
被      告  壬○○
            辛○○
上列當事人間請求塗銷地上權登記等事件，本院於民國98年6 月
11日言詞辯論終結，判決如下：
    主       文
被告乙○○應就坐落宜蘭縣三星鄉○○段七二０地號土地所為之
地上權登記（收件日期為宜蘭縣羅東地政事務所八十年羅字第０
一九七八一號，登記日期民國八十年十一月十三日，登記原因繼
承）予以塗銷。
被告乙○○應將坐落宜蘭縣三星鄉○○段七二０地號土地上，如
附圖所示編號B3-2之建物（加強磚造，面積二一八點零九平方公
尺）、B4之建物（磚木造，面積一一點七一平方公尺）、B5之建
物（磚木造，面積四０點九九平方公尺）拆除，並將占用之基地
返還予原告及其他全體共有人。
被告丙○○應將坐落宜蘭縣三星鄉○○段七二０地號土地上，如
附圖所示編號B3-1之建物（加強磚造，面積八五點七四平方公尺
）拆除，並將占用之基地返還予原告及其他全體共有人。
被告壬○○應將坐落宜蘭縣三星鄉○○段七二０地號土地上如附
圖所示編號B1之建物（加強磚造，面積一八九點０一平方公尺）
拆除，並將占用之基地返還予原告及其他全體共有人。
被告丙○○、壬○○應將坐落宜蘭縣三星鄉○○段七二０地號土
地上，如附圖所示編號B2之建物（鐵皮頂，面積三一點七二平方
公尺）拆除，並將占用之基地返還予原告及其他全體共有人。
被告庚○○應將坐落宜蘭縣三星鄉○○段七一九地號土地上，如
附圖所示編號A3之建物（加強磚造鐵皮頂，面積八七點零二平方
公尺）、A4之建物（石棉瓦造鐵皮頂，面積二八點六平方公尺）
、A5之建物（磚木造鐵皮頂，面積四五點七八平方公尺）、A7之
建物（木造，面積一二點八九平方公尺）拆除，並將占用之基地
返還予原告及其他全體共有人。
被告辛○○應將坐落宜蘭縣三星鄉○○段七一九地號土地上，如
附圖所示編號A2之建物（加強磚造鐵皮頂，面積五七點七八平方
公尺）、A6之建物（磚木造，面積七四點九二平方公尺）、A1之
建物（磚造，面積五七點七八平方公尺）拆除，並將占用之基地
返還予原告及其他全體共有人。
本判決第二至七項之履行期間均為陸個月。
訴訟費用由被告負擔。
本判決第二項於原告以新台幣肆拾參萬參仟參佰元為被告乙○○
、第三項於原告以新台幣壹拾參萬柒仟貳佰元為被告丙○○供擔
保、第四項於原告以新台幣參拾萬貳仟伍佰元為被告壬○○供擔
保、第五項於原告以新台幣伍萬壹仟元為被告丙○○及壬○○供
擔保、第六項於原告以新台幣貳拾柒萬玖仟元為被告庚○○供擔
保、第七項於原告以新台幣參拾萬伍仟元為被告辛○○供擔保後
，各得假執行。但被告乙○○如就前開第二項如以新台幣壹佰貳
拾玖萬玖仟柒佰玖拾貳元、被告丙○○如就前開第三項如以新台
幣肆拾壹萬壹仟伍佰伍拾貳元、被告壬○○如就前開第四項以新
臺幣玖拾萬柒仟貳佰肆拾捌元、被告丙○○及壬○○如就前開第
五項共同以新台幣壹拾伍萬貳仟貳佰伍拾陸元、被告庚○○如就
前開第六項以新台幣捌拾參萬陸仟伍佰玖拾貳元、被告辛○○如
就前開第七項以新台幣玖拾壹萬肆仟參佰零肆元為原告預供擔保
後，各得免為假執行。
    事實及理由
一、原告主張：緣坐落宜蘭縣三星鄉○○段719、720地號土地為
    原告甲○○、丁○○及其他全體共有人所有。被告乙○○之
    被繼承人李成水前於38 年間就上述720地號聲請設定取得地
    上權，並由被告乙○○於80年11月13日辦理繼承登記在案。
    然依民法第819條第2項規定，共有物之處分、變更及設定負
    擔，應得共有人全體之同意，且依羅東地政事務所之地上權
    設定申請資料顯示，當時土地共有人均未用印蓋章，係權利
    人單獨申請登記，所附證明文件亦不符合民國35年10月2 日
    施行之土地登記規則第17條、第32條第1 項所定應提出之文
    件，故前開地上權登記應有無效之原因，並不因地政事務所
    誤為登記而使其成為有效，被告乙○○應負有塗銷該地上權
    登記之義務。再者，坐落前開720地號土地上如附圖編號B3-
    2、B4、B5所示之建物乃為被告乙○○所有、編號B3-1 所示
    之建物為被告丙○○所有、編號B1所示建物為被告壬○○所
    有、編號B2所示建物為被告丙○○及壬○○所共有；另坐落
    前開719 地號土地上如附圖編號A3、A4、A5、A7所示之建物
    ，則為被告庚○○所有，編號A1、A2、A6所示之建物，則為
    被告辛○○所有，然兩造間並無租賃或其他法律關係存在，
    故被告等人乃屬無權占用，均負有拆屋還地之義務。為此依
    民法第767條及第821條之法律規定，訴請被告塗銷系爭地上
    權登記及拆屋還地等語。並聲明：(一)被告乙○○應將前開
    720地號土地上所設定地上權登記（ 收件日期為80年羅字第
    019781號，登記日期80年11月13日，登記原因繼承，權利範
    圍29坪3合8勺）辦理塗銷；(二)被告乙○○應將坐落前開土
    地上，如附圖所示B3-2建物（加強磚造，面積218.09平方公
    尺）、B4建物（磚木造，面積11.71平方公尺）、B5建物（
    磚木造，面積40.99平方公尺）拆除，並將上開占用土地返
    還原告及其他全體共有人；(三)被告丙○○應將坐落前開72
    0地號土地上，如附圖所示B3-1建物（加強磚造，面積85.74
    平方公尺）拆除，並將上開占用土地返還原告及其他全體共
    有人；(四)被告壬○○應將坐落前開720 地號土地上，如附
    圖所示B1建物（加強磚造，面積189.01平方公尺）拆除，並
    將上開占用土地返還原告及其他全體共有人；(五)被告丙○○、壬○○應將坐落前開720地號土地上，如附圖所示B2 建
    物（鐵皮頂，面積31.72平方公尺 ）拆除，並將上開占用土
    地返還原告及其他全體共有人；(六)被告庚○○應將坐落前
    開719地號土地上，如附圖所示A3建物（ 加強磚造鐵皮頂，
    面積87.02平方公尺）、A4建物（石棉瓦造鐵皮頂，面積28.
    6平方公尺）、A5建物（磚木造鐵皮頂，面積45.78平方公尺
    ）、A7建物（木造，面積12.89平方公尺 ）拆除，並將上開
    占用土地返還原告及其他全體共有人；(七)被告辛○○應將
    坐落前開719地號土地上，如附圖所示A2建物（ 加強磚造鐵
    皮頂，面積57.78平方公尺）、A6建物（磚木造，面積74.92
    平方公尺）、A1建物（磚造，面積57.78平方公尺 ）拆除，
    並將上開占用土地返還原告及其他全體共有人；(八)願供擔
    保，請准對訴之聲明第 (二)至 (七)項為假執行之宣告。
二、被告則以：
(一)被告乙○○、庚○○、丙○○部分：
１、被告等人實無庸負「有權占有」之舉證責任：按民事訴訟法
    第277 條規定，當事人主張有利於己之事實者，就其事實有
    舉證之責任。但法律別有規定，或依其情形顯失公平者，不
    在此限。民事訴訟法第277 條但書之規定，依89年2月9日修
    正公佈之修正理由說明，係因某些特殊類型之事件，如嚴守
    該條本文所定之舉證原則，難免產生不公平結果，使被害人
    無從獲得應有救濟，有違正義原則，乃增訂「但法律別有規
    定，或依其情形顯失公平者，不在此限」，以資因應。至於
    債權人因未及時行使權利，致時間之經過而造成舉證之困難
    ，應由該債權人自行承擔，尚難認為符合上述所謂「顯失公
    平」之情形，此由法律對於經過一定時間不行使權利之人，
    尤制訂消滅時效制度以資制裁，可得印證。此有最高法院97
    年台上1458號判決可稽。本件被告乙○○、被告丙○○之夫
    及被告庚○○，渠等祖先已於民國前6、7年時即於系爭土地
    現今原址租賃居住。依據目前可得證據資料所載，被告乙○○之祖父李阿萬至少於日據時期大正11年（民國11年），即
    居住於系爭720 地號土地（當時稱為月眉45番地）；又被告
    庚○○之父親黃騫亦於日據時期大正3年，即居住於系爭719
    地號土地（當時稱為月眉45番地，後來分割為月眉45-20 地
    號，即為現今719地號 ）。被告等祖先居住系爭土地，迄於
    今日約近百年時間，均未見土地所有權人或其後代繼承人出
    來主張拆屋還地之權利。詎料百年後，竟冒出系爭土地所有
    權人之後代繼承人出面主張地上權設定無效、或無權占有之
    事實云云，實難令被告等人接受。蓋本件被告租用土地，或
    設定地上權等事實，均為逾半世紀或近百年前，年代咸亙久
    遠，人物全非，相關資料逸失甚難查考，如嚴守民事訴訟法
    第277 條本文所定之原則，而令被告負起「有權占有」法律
    關係之舉證責任，於法於情，實強人所難；又如被告庚○○
    為舉證證明有以繳納地價稅以代租金給付之事實，遂請求鈞
    院向稅務局羅東分局函查，未料竟得到已逾10幾年的資料保
    存期限，無從稽考之回覆。因此，連稅務機關對於10幾年前
    的稅務相關文件，均付之闕如；倘若如今要求被告就已近百
    年的「有權占有」法律關係負舉證之責，不禁令人覺得法律
    對於不具法律常識之被告等人苛酷無情；遑論原告暨渠等先
    人長時間不行使權利，此因時間久遠所致之舉證困難，豈能
    由被告等人負擔。為此請求鈞院應按民事訴訟法第277 條但
    書規定，調整舉證責任之分配，並且放寬有利於被告之心證
    度，以符公平正義及誠信原則。而本案鑑於下列客觀事實，
    均無法使人「蓋然」相信，被告乙○○、丙○○、庚○○等
    人為「無權占有」：(１)被告乙○○及被告丙○○部分：
    倘被告父親李成水無租地建屋之事實，則為何原告從32年11
    月1日李成水建屋日起，原系爭土地3位所有權人均未曾異議
    或提司法救濟。倘無租地建屋之事實，則為何謝阿生、李
    再生、莊裕昌等人願為被告父親李成水擔任被證7 保證書之
    保證人；又倘無租地建屋事實，則被證9 單獨登記保證書，
    為何有保證人謝朝枝及證明人集慶村村長劉金輝等人，願意
    保證證明李成水有向林松江等3 人有租地建屋的事實。又
    「認定李成水業與全體土地所有權人間確有口頭或書面訂立
    土地租賃」及「全體土地所有權人拒絕會同辦理登記」等事
    實，自屬地政機關辦理系爭地上權登記時，即須審核其有無
    前開事實，倘與事實未符則地政機關自無從依彼時土地登記
    規則第17、32條為系爭地上權之登記。庚○○於98年5月1
    日證稱：地主林松江來收租，都是先去向他們（即李成水）
    收完才來向我們家收。因此，被告乙○○父親倘無向當時地
    主代表林松江承租系爭土地，則何有收租問題；縱退步言，
    所收租金如為李成水向地主所承租其他田地之租金；則按諸
    常理，地主林松江等人豈有不抗議李成水等人無權占用系爭
    土地之理。(２)被告庚○○部分：被告庚○○父親黃騫倘
    無租地建屋之事實，則為何原告從民國3 年黃騫建屋日起，
    原系爭土地3 位所有權人均未曾異議或提司法救濟。系爭
    土地地主林松江等3 人，有出租田地給被告庚○○父親黃騫
    ，並於42年土地放領前，均有來收租；倘系爭土地自黃騫開
    始俟至被告庚○○為止，即為無權占用，則當時地主豈有不
    知；又豈有未言？倘無被告庚○○等人確無向地主林松江
    等人承租系爭土地，則為何會有53年11月5 日所製作之被證
    16買賣合約書之特約事項（三）其上的文字曾記載有承租乙
    事：「基地轉讓事項○○關于房屋現所使用之基地即向「林
    松江」承租，嗣後如有發生積欠舊地基租時應自54年第1 期
    起由承買人支理但同年期以前應由出賣人理直與承買人無涉
    之事…」。倘系爭土地被告庚○○及共同被告辛○○未有
    租賃契約存在，則豈有可能替土地所有權人繳納地價稅；且
    土地所有權人對於被告替其繳納地價稅而使用其土地，均未
    曾異議。
２、被告乙○○之地上權係有效存在，原告訴請其拆屋還地亦無
    理由：
(１)35年間土地法第102 條規定，租用基地建築房屋，應由出租
    人與承租人於契約成立後2 個月內，聲請該管市、縣地政機
    關為地上權之登記。然查，按實際情形，基地所有權人多不
    願配合辦理地上權設定登記，以致無法保護屬經濟弱勢之承
    租人。據此，38年間台灣省政府曾訂頒台灣省各縣市辦理單
    獨地上權設定登記應行注意事項第（一）點（下稱注意事項
    ）：「本省各縣市辦理地上權設定登記時，如建物基地使用
    人已向基地所有權人訂有口頭或書面之合法租賃契約或地上
    權契約，而基地所有權人拒不履行共同申請者，使用人…依
    照土地登記規則第17條第2 項規定，單獨聲請登記。因此，
    原告辯稱被告乙○○之地上權，未經當時土地所有權人同意
    設定云云，恐有誤會。蓋單獨聲請地上權設定登記，實毋庸
    基地所有權人與基地承租人間，確有地上權設定之合意，前
    述應行注意事項已明文規定；倘地上權設定需經土地所有權
    人同意，否則何須有上開注意事項之頒訂。
(２)35年10月2 日公布施行之土地登記規則第17條規定：「登記
    ，應由權利人及義務人共同聲請之。權利人如因特殊情形，
    不能覓致義務人共同聲請登記時，得由權利人陳明理由，填
    具保證書，呈請單獨聲請登記。」，同規則第32條第1 項規
    定：「證明登記原因文件或土地權利書狀不能提出時，應取
    具鄉鎮保長或四鄰或店舖之保證書。」復按，內政部地政司
    民國98年4 月24日函釋：『「…申請土地總登記，不能提出
    登記原因證明文件時，應取具保證書，保證申請人無假冒情
    事。」，修正理由為：「登記原因證明文件，是證明土地權
    源之重要書據，應由所有人檢附，如不能檢附時，原條文規
    定應取具鄉鎮保長或四鄰或店鋪之保證書，在目前社會情況
    下，已不合時宜，修正改提保證書，至保證人之身分不予限
    制，如親友、四鄰均可…」；另查耕地三七五減租條例「…
    承租人得憑村里（保）長及農會證明…」上開規定所述之保
    長應為相同身分之人（即與土地登記規則第32條所指之保長
    係屬相同身分之人）』末按，內政部98年5 月14日函釋：『
    …村里鄰地位相於我國其他各省之保甲，本省於鄉鎮以下，
    依自然形態，社會關係、將原「部落會」（保）改設為村里
    ，「甲」改設為鄰。』因此，據內政部前述兩篇函釋可知，
    土地登記規定第32條之保證書之保證人身分並不予限制，而
    同規則之保長係指相當於村長或里長。查被告乙○○之父親
    李成水至遲於36年時即向720 地號土地之所有權人林松江、
    吳輔益、林阿銀等人租賃使用基地面積29坪3合8勺，此亦經
    李成水於38年10月21日按當時土地法第102 條及土地登記規
    則第17條及第32條之規定，由李成水單獨聲請地上權設定登
    記，並檢附建築改良物情形填報表、保證書、台灣省台北縣
    政府房捐收據、他項權利登記聲請書、單獨登記保證書等文
    件，向地政事務所聲請登記在案。其中，上述文件之保證書
    ，其上有被保證人李成水及保證人謝阿生、李再生、莊裕昌
    等人蓋章，並記明地主權利將不肯交出。又上述文件之單獨
    登記保證書，其上保證原因除載明：「…為保證建物所有人
    （地上權人）李成水從來確係有向上開建物敷地共有人林松
    江等三人租用該建物敷地（即基地）建築房屋屬實，但因土
    地所有權人對於上開土地地上權設定不肯連同申請蓋章」之
    外，並有被保證人李成水及保證人謝朝枝及證明人集慶村村
    長劉金輝簽名蓋章。因此，前述保證書及單獨登記保證書，
    均已符合土地登記規則第17條及第32條與內政部前開函釋，
    由申請登記地上權登記權利人李成水檢附保證書，並聲明土
    地所有權人不能共同聲請登記的理由，並經親友謝阿生、李
    再生、莊裕昌、謝朝枝及證明人集慶村村長（即相當於保長
    ）劉金輝等人蓋章或簽名保證，由李成水檢附相關文件單獨
    聲請登記，自屬合法登記有效之地上權人。至「注意事項」
    雖規定應提繳之保證書限於鄉鎮區公所之保證書，並規定應
    提出繳納租金之憑證，惟35年10月2 日公布施行之土地登記
    規則第17條規定：「登記，應由權利人及義務人共同聲請之
    。權利人如因特殊情形，不能覓致義務人共同聲請登記時，
    得由權利人陳明理由，填具保證書，呈請單獨聲請登記。但
    土地增值稅，應由權利人代納之。」，同規則第32條第1 項
    規定：「證明登記原因文件或土地權利書狀不能提出時，應
    取具鄉鎮保長或四鄰或店舖之保證書。」，「注意事項」係
    台灣省政府頒布之行政命令，未基於法律之授權。而上開土
    地登記規則係由當時內政部地政署所頒布，故「注意事項」
    應無排除上開土地登記規則第17條、第32條第1 項規定適用
    之效力。則縱欠缺鄉鎮區公所之保證書或繳納租金之憑證，
    而與「注意事項」所規定應具備之要件不合，但如與上開土
    地登記規則之規定相符，所為地上權登記仍不得謂違反法律
    之強制規定而無效（詳最高法院88台上字第3006號判決）。
    因此，被告父親李成水單獨聲請地上權設定登記，所依據法
    令自當以當時土地登記規則第17條及第32條第1項為據。「
    注意事項」僅係台灣省政府頒布之行政命令，又未基於法律
    之授權，故「注意事項」應無排除上開土地登記規則第17條
    、第32條第1項規定適用之效力。
(３)被告乙○○之地上權係屬合法有效，雖其設定面積僅有29坪
    3合8勺，然原告並未能確定該地上權位置之所在，故事實上
    無法得知何處始為被告無權占有。退步言，縱原告能確定系
    爭地上權位置所在。被告對於逾地上權設定面積部分之占有
    使用，亦主張準用越界建築。蓋按民法第774條至第798條之
    規定，於地上權人間，或地上權人與土地所有人間，準用之
    。土地所有人建築房屋逾越疆界者，鄰地所有人如知其越界
    而不即提出異議，不得請求移去或變更其建築物。但得請求
    土地所有人，以相當之價額，購買越界部分之土地，如有損
    害，並得請求賠償。民法第833、796條定有明文。所謂越界
    建築，係指土地所有人建築房屋，逾越疆界者而言。至於因
    越界而占用之土地，究為鄰地之一部抑或全部，在所不問。
    最高法院著有58年台上字第120 號判例。查被告乙○○之地
    上權登記權利面積為29坪3合8勺，而被告乙○○現今所使用
    之房屋（即成功路68號）係為繼承父親李成水而來。又早於
    李成水時期房屋使用面積即大於原始土造房屋所設定地上權
    面積，此點為地主代表林松江每年2 次於集慶村收租時，知
    之甚詳。因此被告就逾越地上權設定範圍部分的房屋面積，
    主張得以適用越界建築規定，原告不得主張無權占有拆屋還
    地。而被告之被繼承人李成水於民國32年11月1號即於720地
    號存有總面積97平方公尺（約29坪）住家用木造建築物1 層
    。彼時集慶村村長劉金輝於38年10月21日曾出具單獨登記保
    證書，其上記載：為保證建物所有人（地上權人）李成水縱
    來確係有向上開建物後起共有人林松江等三人租用該建物敷
    地（基地）建築房屋屬實…。復查，庚○○於98年5月1日表
    示：建地我知道是向林松江租的，因為林松江來收租，都是
    先去向他們收完才來向我們家收（問：是否知道他們即乙○○、丙○○房子為何蓋在系爭土地上？）因此承上所述，被
    告乙○○之被繼承人李成水於系爭720 地號土地存有基地租
    賃契約存在，此租賃關係業由被告乙○○所繼承至明。末者
    ，雖原告辯稱縱有租約存在，亦屬地主林松江個人行為，不
    得拘束其他共有人吳輔益及林阿銀云云，惟查前述集慶村長
    證明之保證書，其上已明確記載建物基地係向林松江等3 人
    承租，況查被證5 可知系爭土地所有權狀保管人為林松江，
    是此尤證，相關租約及租金收取，均係由林松江代表共有人
    為之。因此原告辯稱被告未與其他共有人訂立租約，顯非實
    情。
３、被告丙○○係有權占用：被告丙○○房屋成功路68-1號（即
    98年2月26日土地複丈成果圖B3-1部分）原係約於36 年即向
    720 地號土地地主林松江等人承租建築木造房屋使用，惟約
    於93年發生大火將位於720 地號土地上之木造房屋全部燒毀
    ，惟被告丙○○確係於720 地號有基地租賃契約存在；否則
    何由歷經多年該地號所有權人均未為異議，或提出主張。
４、被告庚○○係有權占用：
    被告庚○○對於系爭房屋所坐落基地（即719 地號）有基地
    租賃契約存在，非屬無權占有。被告庚○○父親黃騫約於民
    國前5、6年時，向當時地主林金昌（諧音）承租位於現719
    地號附近之田地1甲6分及現今719 地號建地（即為複丈成果
    圖A1至A7之坐落基地，當時尚有約其他10戶人家），分別作
    為耕種及住家建築使用，租金約定給付稻榖。黃騫至少於大
    正3年（即民國3年）即住於月眉45番地（即後來分割出來的
    月眉45-20地號，亦即現今719地號）。後來，上述土地移轉
    給林松江等3 人，被告庚○○父親黃騫仍繼續係向地主林松
    江等3 人承租，並約定租金每年3900台斤稻穀，分兩次繳納
    ，第1期於每年端午收成過後繳納6 成，第2期每年農曆10月
    中旬收成過後繳納4 成。之後，被告父親黃騫於34年過世後
    ，承租之田地則由原幫忙家中耕種的被告庚○○及兄黃再生
    、弟黃沐鏘繼續承租耕種，亦與其他兄弟共同繼承現今 719
    號建地之租賃契約，而地主代表林松江每年亦均繼續階其子
    共同來收租。此有被告庚○○戶籍謄本資料可證明，至少36
    年即設籍於成功路72號門牌。再稽本案另一被告辛○○（即
    被告庚○○之兄長黃再生的兒子）於98年2 月18日鈞院庭期
    陳稱：房子已經蓋了非常久了，大概有90幾年，當初我祖父
    （即被告父親黃騫）是原地主的佃農，這土地本來就是建地
    ，有向地主承租，從日據時代就開始承租，而且有書立書面
    的租單，現在已經沒有留存了，但是地價稅都是我在繳。承
    上，輔以本案共同被告辛○○之意見，尤證明被告庚○○係
    基於租賃契約而使用系爭719 地號土地。當時地主林松江等
    人，除出租系爭土地於黃騫之外，亦將渠等田地租予黃騫，
    待於黃騫過世後，所承租之田地及建地，則由被告庚○○等
    人共同繼承租約，並按繼承人繼承租約之田地及建地使用比
    例，分別繼續繳納租金於地主林松江等人。而黃騫確有向林
    松江等3 位地主承租田地及系爭建地，其中部分田地即三星
    段月眉小段44-117 地號（即現今三星鄉○○段751地號）係
    因42年實施耕者有其田由原地號44-45號分割轉載，而44-45
    地號其所有權人為林松江、吳輔益、林阿銀。可知，44-117
    地號所有權人為林松江、吳輔益、林阿銀等3 人。而44-117
    地號原本係佃農即被告庚○○繼承父親黃騫向林松江等人之
    租賃契約而繼續以佃農身分耕種，因此於政府實施耕者有其
    田時，即放領所有權於被告庚○○。另三星段月眉小段44-4
    5地號其所有權人為林松江、吳輔益、林阿銀。而44-45地號
    原本係佃農即黃沐鏘（即被告庚○○弟）繼承父親黃騫向林
    松江等人之租賃契約而繼續以佃農身分耕種，因此於政府實
    施耕者有其田時，即放領所有權於黃沐鏘。承上，可證被告
    庚○○父親黃騫有向相同所有權人（即林松江、吳輔益、林
    阿銀3 人）承租系爭土地及其他田地，用以耕種及居住，並
    以包租方式一起繳交租金稻穀。俟黃騫過世後，系爭土地上
    之房屋及所承租之田地，則分配由其部分繼承人繼承繼續使
    用，並由使用之繼承人，按其使用部分及佃田部分，分別繳
    納租金稻穀於地主林松江等人；而被告庚○○即為繼承租約
    之其中1 人。再者，系爭土地上之房屋確為被告庚○○父親
    黃騫所建，此有證人戊○○、己○○、庚○○、辛○○等人
    之證言可稽。又從證人戊○○、己○○證言可證系爭土地地
    主之1 有林松江。且林松江知悉被告庚○○父親黃騫有使用
    系爭土地之事實。地主林松江有向被告庚○○收取租金稻穀
    之事實。被告庚○○有向地主林松江租田耕作。末者，倘無
    被告庚○○等人確無向地主林松江等人承租系爭土地，則為
    何會有53年11月5 日所製作之買賣合約書之特約事項（三）
    其上的文字曾記載有承租乙事：「基地轉讓事項○○關于房
    屋現所使用之基地即向「林松江」承租，嗣後如有發生積欠
    舊地基租時應自54年第1 期起由承買人支理但同年期以前應
    由出賣人理直與承買人無涉之事…」。而系爭土地地主於政
    府實施耕地放領後（約42、43年間）即未來收租。為此，被
    告庚○○與被告辛○○父親黃再生即商量以替系爭土地所權
    人繳納地價稅，而代租金給付，此亦有共同被告辛○○庭呈
    提出85年宜蘭縣三星鄉○○段719 地號之地價稅繳款書可憑
    。又按宜蘭縣政府地方稅務局羅東分局98年5 月18日函文表
    示，系爭土地之地價稅納稅義務人，至少於既存資料顯示於
    76年時即有土地所有權人以外他人之姓名..  等語，尤證明
    ，被告庚○○確有繳納地價稅以代租金給付之事實。至庚○○之證言，雖部分係屬傳聞證據，惟懇請鈞院將之認為亦有
    證據能力。蓋因本件實因年代久遠、人事已非被告舉證實為
    困難，況即使採取嚴格證明程序之刑事訴訟法，亦有傳聞法
    則例外之規定。
５、並聲明：原告之訴駁回：如受不利益判決，願供擔保請准宣
    告免為假執行。
(二)被告壬○○：
    系爭建物是伊所有沒有意見，從以前就住在那裡，主張有租
    賃關係存在，並引用被告乙○○、庚○○、丙○○等人所為
    答辯等語，資為抗辯。並聲明：原告之訴及其假執行之聲請
    駁回。
(三)被告辛○○：
    編號A1、A2、A6的建物是伊所有沒有錯，也就是三星鄉○○
    路70號，房子已經蓋了非常久了，大概有90幾年了，當初伊
    祖父是原地主的佃農，這土地本來就是建地，有向地主承租
    ，從日據時代就開始承租，而且有書立書面的租單，現在已
    經沒有留存了，但是地價稅都是伊在繳。所謂地租就是代繳
    的地價稅，伊一直繳到85年，後來不知何故不用繳納。地價
    稅單上所寫「吳素華」是地主的後代，「黃再生」則是伊父
    親。系爭建物實際上應該是從伊曾祖父時代就已經占有使用
    ，其占有使用權源與被告庚○○相同的，引用被告庚○○所
    為之答辯。伊所為陳述均是針對719、720地號土地而言，林
    松江所有的土地非常多，這兩筆土地確實是林松江在管理，
    我祖父跟伊承租到現在超過100年等語，資為抗辯。並聲明
    ：原告之訴駁回。
三、兩造不爭執之事實：
(一)坐落宜蘭縣三星鄉○○段719、720地號土地為原告甲○○、
    丁○○及其他全體共有人所有。
(二)被告乙○○之被繼承人李成水前就系爭720 地號土地，於38
    年間檢附建築改良物情形填報表、保證書、台灣省台北縣政
    府房捐收據、他項權利登記聲請書、單獨登記保證書等文件
    ，而向地政事務所單獨聲請地上權設定登記在案，嗣由被告
    乙○○單獨繼承並辦畢繼承登記（收件日期為80年羅字第01
    9781號，登記日期80年11月13日，登記原因繼承，權利範圍
    29坪3合8勺）。
(三)如附圖所示編號B3-2之建物（加強磚造，面積218.09平方公
    尺）、編號B4之建物（磚木造，面積11.71 平方公尺）、編
    號B5 之建物（磚木造，面積40.99平方尺為被告乙○○單獨
    所有；如附圖所示編號B3-1之建物（ 加強磚造，面積85.74
    平方公尺）為被告丙○○單獨所有、如附圖所示編號B1建物
    為被告壬○○單獨所有，另編號B2之建物（鐵皮頂，面積31
    .72 平方公尺）為前開2 人共有；如附圖所示編號A3之建物
    （加強磚造鐵皮頂，面積87.02 平方公尺）、編號A4之建物
    （石棉瓦造鐵皮頂，面積28.6平方公尺）、編號A5之建物（
    磚木造鐵皮頂，面積45.78 平方公尺）及編號A7之建物（木
    造，面積12.89 平方公尺）為被告庚○○單獨所有；如附圖
    所示編號A2之建物（加強磚造鐵皮頂，面積57.78 平方公尺
    ）、編號A6之建物（磚木造，面積74. 92平方公尺）、編號
    A1之建物（磚造，面積57.78 平方公尺）為被告辛○○單獨
    所有，並分別坐落系爭719、720地號土地上。
四、得心證之理由：
    本件兩造爭執之處乃在於：原告請求被告乙○○應將系爭地
    上權登記予以塗銷是否有理由？亦即：乙○○之被繼承人李
    成水於38年間所為的單獨聲請地上權設定登記，是否有違反
    當時之土地登記規則第17條、第32條第1 項、臺灣省各縣市
    單獨聲請地上權設定登記應行注意事項第1 項後段，而構成
    無效，並造成被告就系爭地上權，所為之繼承登記亦屬無效
    之情事存在？又原告請求被告等人應分別將如訴之聲明所示
    之建物予以拆除，將占用的土地返還與原告及其共有人全體
    ，是否有理由？亦即：（1）被告乙○○與全體地主間是否
    有租地建屋或地上權之法律關係存在？又就超出地上權設定
    範圍之部分，是否民法第833條準用民法第796條逾界建築之
    適用？（2）被告庚○○與全體地主間就系爭占用範圍是否
    有租地建屋的法律關係存在？（3）被告丙○○與全體地主
    間，就系爭占用範圍是否有租地建屋的法律關係存在？（4
    ）被告辛○○與全體地主間，就系爭占用範圍是否有租地建
    屋的法律關係存在？（5）被告壬○○所有系爭建物，占用
    原告與訴外人等人共有土地，是否有法律上的正當權源？茲
    審酌如下：
(一)原告請求被告乙○○應將系爭地上權登記予以塗銷是否有理
    由？亦即：乙○○之被繼承人李成水於38年間所為的單獨聲
    請地上權設定登記，是否有違反當時之土地登記規則第17條
    、第32條第1 項、臺灣省各縣市單獨聲請地上權設定登記應
    行注意事項第1 項後段，而構成無效，並造成被告就系爭地
    上權，所為之繼承登記亦屬無效之情事存在？
１、按設定地上權乃屬物權行為之一種，依民法地760 條規定，
    不動產權之移轉或設定，應以書面為之，即設定地上權之行
    為係為要式行為，必須以書面為之。次按，35年10月2 日公
    布施行之土地登記規則第17條規定：「登記，應由權利人及
    義務人共同聲請之，權利人如因特殊情形，不能覓致義務人
    共同聲請登記時，得由權利人陳明理由，填具保證書，呈請
    單獨聲請登記。但土地增值稅，應由權利人代納之。」；同
    規則第32條規定：「證明登記原因文件或土地權利書狀不能
    提出時，應取具鄉鎮保長或四鄰或店鋪之保證書。前項保證
    書應保證聲請人無假冒情事，並證明其原文件不能提出之實
    情。」故權利人欲聲請單獨登記者，仍應以「其與土地所有
    權人間確有地上權設定之合意」為要件，亦即建物基地使用
    人確已與基地所有人訂有口頭或書面之合法地上權契約，僅
    因不能覓致義務人共同聲請登記時，始得由權利人陳明理由
    填具不能覓致義務人共同聲請登記理由之保證書。另於證明
    登記原因文件不能提出時，應出具鄉鎮保長或四鄰或店舖之
    保證書，證明原文件不能提出之實情。此乃在義務人即基地
    所有權人未會同辦理之情況下所做之權宜規定，故於適用上
    ，自應嚴守其所規定之相關要件，以避免浮濫而損及土地所
    有權人之權利。
２、次按，台灣省政府38年11月10日訂頒臺灣省各縣市辦理單獨
    地上權設定登記應行注意事項第1 項規定：「本省各縣市辦
    理地上權設定登記時，如建物基地使用人已向基地所有權人
    訂有口頭書面之合法租賃契約或地上權契約，而基地所有權
    人拒不履行共同申請者，使用人可陳明不能覓致義務人共同
    申請登記理由，提繳鄉鎮區公所保證書及繳納租金等憑證，
    依照土地登記規則第17條第2 項規定，單獨申請登記。」。
    然關於地上權之登記，「注意事項」雖規定應提繳之保證書
    限於鄉鎮區公所之保證書，並規定應提出繳納租金之憑證，
    惟查35年10月2日公布施行之土地登記規則第17條規定：「
    登記，應由權利人及義務人共同聲請之。權利人如因特殊情
    形，不能覓致義務人共同聲請登記時，得由權利人陳明理由
    ，填具保證書，呈請單獨聲請登記。但土地增值稅，應由權
    利人代納之。」，同規則第32條第1 項規定：「證明登記原
    因文件或土地權利書狀不能提出時，應取具鄉鎮保長或四鄰
    或店舖之保證書。」，「注意事項」係台灣省政府頒布之行
    政命令，未基於法律之授權。而上開土地登記規則係由當時
    內政部地政署所頒布，故「注意事項」應無排除上開土地登
    記規則第17條、第32條第1 項規定適用之效力。則縱欠缺鄉
    鎮區公所之保證書或繳納租金之憑證，而與「注意事項」所
    規定應具備之要件不合，但如與上開土地登記規則之規定相
    符，所為地上權登記仍不得謂違反法律之強制規定而無效。
    最高法院著有88年台上字第3006號判決意旨，足資參照。
３、查本件訴外人李成水於38年間就系爭土地單獨聲請地上權設
    定登記時，係檢附建築改良物情形填報表、保證書、台灣省
    台北縣政府房捐收據、他項權利登記聲請書、單獨登記保證
    書等文件（詳卷(1)第122至128、243至249頁），而向地政事
    務所聲請登記在案，其並未提繳鄉鎮區公所保證書及繳納租
    金等憑證，而核與「注意事項」所規定應具備之要件不合，
    此事實乃為兩造所不爭執，並有宜蘭縣宜蘭地政事務所檢送
    之系爭地上權設定登記資料在卷可按，堪信屬實。惟「注意
    事項」僅為補充之行政命令之性質，應無排除上開土地登記
    規則第17條、第32條第1 項規定適用之效力，已如前述，從
    而本件地上權登記是否具有無效之原因，自仍應視其聲請登
    記是否符合當有效之土地登記規則第17條、第32條第1 項之
    規定，亦即「權利人與土地所有權人間確有地上權設定之合
    意，且因特殊情形，不能覓致義務人共同聲請登記」以為認
    定。而查：(1)訴外人李成水於38年間就系爭土地單獨聲請地
    上權設定登記時，共計提出2份保證書，其中1份載明由訴外
    人謝阿生、李再生、莊裕昌等人擔任保證人，保證原因約為
    ：「一、房捐109建表45 不對，確實三星字月眉45號；二、
    地主權利狀不肯交出；三、房捐收據主張紛失不能保附（註
    部分文字因繕寫方式，無從判定是否確為上開文義）」等內
    容；另1 份單獨登記保證書則載明係由訴外人李成水之兄謝
    朝枝擔任保證人，保證原因為「為保證建物所有人（地上權
    人）李成水從來確係有向上開建物敷地共有人林松江等3人
    租用該建物敷地建築房屋屬實，但因土地所有（人）對于上
    開土地地上權設定不肯連同申請蓋章」，但另證明書末則另
    載明由集慶村長劉金輝擔任證明人簽名用印之事實，有前開
    保證書及單獨登記保證書則各1 份在卷可按（詳卷(1)第123、
    127頁 ）。前者依其記載之內容，僅能認定該等保證人係保
    證坐落建物坐落地號應為「三星字月眉45號」、「地主權利
    狀不肯交出」及「收據紛失」不能檢附等故。惟建物坐落他
    人之土地，其占用可能係基於有償租賃、無償借用，抑或無
    權占用等故，原因不一而足，在前揭後2 者情形，倘嗣無成
    立地上權契約之合意，「地主權利狀不肯交出」，當屬事理
    之常，至另外所載之「收據紛失」，依其字體似為「房捐收
    據」，而房捐收據乃為房屋依法需繳納之相關稅賦，與房屋
    是否有合法使用土地之權源間並無必然之關連，故由上開保
    證書所載保證原因，並無法獲致「李成水與土地所有權人應
    有租地建屋之租賃關係存在」之結論，仍須視權利人與土地
    所有權人間是否確有口頭或書面之合法租賃契約存在，並提
    出相關之證據，例如：書面契約、租金繳納資料、合意證明
    或鄉鎮保長、四鄰或店鋪就「權利人與土地所有權人有基地
    租賃關係存在」事項而為保證之保證書…等資料為佐，始足
    判斷。而後者即單獨登記保證書雖載明保證原因為「為保證
    建物所有人（地上權人）李成水從來確係有向上開建物敷地
    共有人林松江等3 人租用該建物敷地建築房屋屬實，但因土
    地所有（人）對于上開土地地上權設定不肯連同申請蓋章」
    ，然其保證人則載明係由「訴外人李成水之兄謝朝枝」任之
    ，並不符合當時之土地登記規則第32條第1 項所規定之證明
    登記原因文件或土地權利書狀不能提出時，應取具「鄉鎮保
    長或四鄰或店舖之保證書」。至前開保證書文末雖另載明「
    由集慶村長劉金輝擔任證明人並簽名用印」之事實，然由該
    保證書乃將「保證人」與「證明人」兩種身份分列，而當時
    之集慶村長劉金輝僅同意擔任「證明人」，而非「保證人」
    （否則該保證書所列保證人欄除已填之保證人謝朝枝外，尚
    有2 處空欄可資加載其他保證人，何以該名村長不在該處加
    載？），並另加載於文末。以此觀之，顯難排除該名村長僅
    同意「證明謝朝枝確有同意擔任該保證書所載內容之保證人
    」，至保證書所載保證原因及保證事項是否真正，則非屬其
    證明之範疇的可能性（亦即保證人之責任仍由謝朝枝擔之，
    其僅證明謝朝枝有同意擔任該保證人而已）。至被告另辯稱
    依據卷附內政部前述兩篇函釋（詳卷(2)第225至230頁），可
    知土地登記規定第32條之保證書之保證人身分並不予限制，
    然前開函文乃針對69年土地登記規則因當時社會環境改變而
    為修正之解釋，並無溯及既往之效力，故被告乙○○之被繼
    承人李成水於38年間單獨聲請設定登記，仍應提出當時之土
    地登記規則第32條所規定之「鄉鎮保長、四鄰或店鋪之保證
    書」，始得謂屬合法。則揆諸前開說明，本件自應尚有其他
    如書面契約、租金繳納資料、合意證明或符合保證意旨之鄉
    鎮保長、四鄰或店鋪所出具之保證書，始能認與前揭規定所
    要求應提出之文件相符。執此，原告主張李成水於38年間所
    為之地上權登記，與當時施行有效之土地登記規則第17條及
    第32條第1項等規定未合，尚難認非無據。
４、而按，法律行為，不依法定方式者無效；但法律另有規定者
    ，不在此限，民法第73條定有明文。所謂法律行為之無效，
    係指法律行為因欠缺有效要件，自始、當然、確定的不發生
    法律行為上之效力，毋庸當事人為何種主張，亦無需法院為
    無效之宣告，即當然不發生效力，且不僅是自始不生效力，
    其後亦無再發生效力之可能，縱經當事人承認，亦不能發生
    其效力。查設定地上權乃屬物權行為之一種，依民法第760
    條之規定，不動產權之移轉或設定，應以書面為之，即設定
    地上權之行為係為要式行為，必須以書面為之，且地上權設
    立登記，原則上應由權利人與義務人共同聲請之，例外於符
    合修正前土地登記規則第17條所定之情事，得由權利人檢具
    該規則第17條、第32條第1 項所定證明文件，呈請單獨聲請
    登記，此乃為法定之要式。是若未提出符合上述規定之文件
    ，其因此單獨聲請之地上權登記，自難謂為合法，換言之，
    即存有無效之原因，而自始、當然、確定不發生效力。是訴
    外人李成水於38年間單獨聲請系爭地上權設定登記時，並未
    提出該當於證明其與土地所有權人間有地上權設定合意存在
    （即登記原因存在）的文件或保證書，暨其因特殊情形不能
    覓致義務人共同聲請登記的保證書，亦未提繳鄉鎮區公所保
    證書及繳納租金等憑證，而不符合當時有效之土地登記規則
    第17條、第32條第1 項及「注意事項」所定之要件。雖「注
    意事項」僅具補充之行政命令之性質，無排除土地登記規則
    第17條、第22條第1 項規定適用之效力，然系爭地上權設定
    行為，亦不符合當時有效之土地登記規則第17、32條所定之
    要件，而有無效之原因，已如前述。則其單獨申辦地上權登
    記有無效之原因，自難課以土地所有權人如認為地上權有無
    效之原因必須在2 個月之公告期間內提出異議或更正之義務
    ，故就令其未提出異議或更正，亦不發生無效視為有效，瑕
    疵即視為因而補正之結果，蓋倘如此，則地政機關不合法之
    登記，只須經過相當時日，其瑕疵即可補正，變成合法之登
    記，發生物權得、喪變更之效力，不啻剝奪真正權利人之權
    利，亦擾亂土地登記具有公信力之制度。至被告乙○○另辯
    稱本件所為聲請縱不符合土地登記規則或應行注意事項之要
    件，但其長久占用，亦應符合時效取得地上權之要件，仍應
    認兩造間有地上權之法律關係存在云云，惟被告所辯因時效
    取得地上權登記請求權乙節縱認可採，亦係兩造是否成立另
    一地上權之法律關係，與系爭地上權登記是否有效或無效並
    不生影響，蓋系爭地上權登記有無效之原因，已自始於38年
    間設定時即當然、確定不發生效力，無效之法律行為縱事後
    經義務人予以承認或成立新的法律關係，亦不能溯及使其發
    生效力，是其此部分之抗辯，並不足採。
５、從而，被告乙○○之被繼承人李成水所為之單獨聲請地上權
    設定登記，有前述無效之原因，而不發生效力，原告依民法
    第767 條規定並本於繼承之法律關係，訴請被告應將系爭地
    上權登記予以塗銷，應屬有據。
(二)原告請求被告等人應分別將如訴之聲明所示之建物予以拆除
    ，將占用的土地返還與原告及其共有人全體，是否有理由？
    亦即：（1）被告乙○○與全體地主間是否有租地建屋或地
    上權之法律關係存在？又就超出地上權設定範圍之部分，是
    否民法第833 條準用民法第796條逾界建築之適用？（2）被
    告庚○○與全體地主間就系爭占用範圍是否有租地建屋的法
    律關係存在？（3）被告丙○○與全體地主間，就系爭占用
    範圍是否有租地建屋的法律關係存在？（4）被告辛○○與
    全體地主間，就系爭占用範圍是否有租地建屋的法律關係存
    在？（5）被告壬○○所有系爭建物，占用原告與訴外人等
    人共有土地，是否有法律上的正當權源？
１、按所有人對於無權占有或侵奪其所有物者，得請求返還之，
    民法第767 條前段定有明文。以無權占有為原因，請求返還
    所有物之訴，被告對原告就其物有所有權存在之事實無爭執
    ，而僅以非無權否認占有為抗辯者，原告於被告無權占有之
    事實，無舉證責任。被告應就其取得占有，係有正當權源之
    事實證明之。又法院所確定之事實，皆係過去之歷史事實，
    為確保裁判之客觀性及公正性，事實之確定即非單純法院主
    觀之認識，須依「證據法則」作合理客觀之認定，而當事人
    主張之事實有爭執者，於訴訟中即為所稱之待證事實，當事
    人主張有利於己之事實者，即有提出證據證明其事實真實性
    之責任，此亦稱之舉證責任，當事人不能盡舉證責任，或所
    舉之證據不能證明所主張之事實為真正時，即須負有受到敗
    訴判決之危險，而民事訴訟上，負有舉證責任者雖無庸使法
    院得到「不容有合理性的懷疑」的確切心證，但仍必須收得
    「證據之優勢」，即足使法院取得蓋然性的心證，是於言詞
    辯論終結時，如法院可獲得蓋然之心證時，待證事實將可受
    肯定之判斷，如屬微弱心證以下的心證，應予否定之。故被
    告如不能就其為有權占有予以證明，即應認原告之請求為有
    理由。
２、查本件被告乙○○就如附圖所示編號B3-2之建物（加強磚造
    ，面積218.09平方公尺）、編號B4之建物（磚木造，面積11
    .71平方公尺）、編號B5之建物（磚木造，面積40.99平方尺
    為其單獨所有；被告丙○○就如附圖所示編號B3-1之建物（
    加強磚造，面積85.74 平方公尺），及被告壬○○就如附圖
    所示編號B1建物（加強磚造，面積189.01平方公尺）為其單
    獨所有，另編號B2之建物（ 鐵皮頂，面積31.72平方公尺）
    為其2人所共有；被告庚○○就如附圖所示編號A3之建物（
    加強磚造鐵皮頂，面積87.02平方公尺）、編號A4之建物（
    石棉瓦造鐵皮頂，面積28.6平方公尺）、編號A5之建物（磚
    木造鐵皮頂，面積45.78平方公尺）及編號A7 之建物（木造
    ，面積12.89平方公尺 ）為其單獨所有；被告辛○○就如附
    圖所示編號A2之建物（ 加強磚造鐵皮頂，面積57.78平方公
    尺）、編號A6之建物（磚木造，面積74. 92平方公尺）、編
    號A1 之建物（磚造，面積57.78平方公尺）為其單獨所有，
    並分別坐落原告甲○○、丁○○及其他全體共有人共有之宜
    蘭縣三星鄉○○段719地號或同段720地號之土地之事實並不
    爭執，然原告否認其等係有權占有，則被告等人自應就其所
    有前開建物占用系爭土地，乃有法律上之正當權源負舉證之
    責。而被告等人主張渠等為有權占用，並以首揭答辯情詞置
    辯，爰審認如次：
 (1)被告乙○○與全體地主間是否有租地建屋或地上權之法律關
    係存在？又就超出地上權設定範圍之部分，是否民法第833
    條準用民法第796條逾界建築之適用？
  關於地上權法律關係部分：查被告乙○○之被繼承人李成水
    前於38年間檢附建築改良物情形填報表、保證書、台灣省台
    北縣政府房捐收據、他項權利登記聲請書、單獨登記保證書
    等文件，而向地政事務所單獨聲請地上權設定登記在案，然
    前開保證書或單獨登記保證書依其所載內容，與當時施行有
    效之土地登記規則第17條及第32條第1 項所規定非屬相符，
    尚難認業已提出符合上述規定之文件，故其因此單獨聲請之
    地上權登記，因不符合法定程式難謂為合法，而自始、當然
    、確定之不發生效力，業經本院審認如上，故被告乙○○執
    此無效之地上權設定登記，主張與就其所有建物與土地所有
    人間有地上權之法律關係存在，且就超出地上權設定範圍之
    部分，另民法第833條準用民法第796條逾界建築之適用云云
    ，自屬無據。至其另辯稱縱認前開聲請不符合土地登記規則
    或應行注意事項之要件，但其長久占用，亦應符合時效取得
    地上權之要件，仍應認兩造間就系爭建物坐落之基地有地上
    權之法律關係存在。然按，因時效取得地上權登記請求權者
    ，不過有此請求權而已，在未依法登記為地上權人以前，仍
    不得據以對抗土地所有人，而謂其係有權占有。又占有人之
    占有，縱已具備時效取得地上權之要件，倘係在土地所有權
    人或管理權人依民法第767 條規定提起訴訟後，始向管轄地
    政機關聲請登記者，受訴法院毋庸就占有人是否具備時效取
    得地上權登記之要件，為實體上裁判。最高法院72年度台上
    字第1552號、同院88年度台上字第1729號裁判意旨參照。是
    縱認被告乙○○此部分之主張為真實，依前開說明，其亦僅
    取得請求登記為地上權人而已，並非即取得地上權，在未經
    依法登記為地上權人，或於訴訟繫屬前已向管轄地政機關請
    求為地上權之登記，尚不能本於地上權之法律關係，向土地
    所有人有所主張而認其非無權占有。而被告乙○○亦不否認
    迄未向該管地政機關提出前開地上權登記之聲請，則本院就
    其是否已符合時效取得地上權之要件，自無庸為實體上之審
    認。從而，被告乙○○所為前揭地上權抗辯，尚不足為採。
  關於租地建屋法律關係部分：被告乙○○主張有此法律關係
    存在，無非係以被告之被繼承人李成水於32年11月間即於72
    0地號存有總面積97平方公尺（約29坪）住家用木造建築物1
    層。彼時集慶村村長劉金輝於38年10月21日曾出具單獨登記
    保證書，其上記載：為保證建物所有人（地上權人）李成水
    從來確係有向上開建物後起共有人林松江等3 人租用該建物
    敷地（基地）建築房屋屬實。另共同被告庚○○於98年5 月
    1 日具結證述：「（問：是否知道他們即乙○○、丙○○房
    子為何蓋在系爭土地上？）建地我知道是向林松江租的，因
    為林松江來收租，都是先去向他們收完才來向我們家收」等
    語足證；至原告辯稱縱有租約存在，亦屬地主林松江個人行
    為，不得拘束其他共有人吳輔益及林阿銀云云，惟查前述集
    慶村長證明之保證書，其上已明確記載建物基地係向林松江
    等三人承租，況查被證5 可知系爭土地所有權狀保管人為林
    松江，是此尤證，相關租約及租金收取，均係由林松江代表
    共有人為之。因此原告辯稱被告未與其他共有人訂立租約，
    顯非實情等語為其依據。然查，關於李成水於38年間單獨聲
    請地上權設定時所檢附之2 份保證書，其中由訴外人謝阿生
    、李再生、莊裕昌等人擔任保證人，依其記載之內容，僅能
    認定該等保證人係保證坐落建物坐落地號應為「三星字月眉
    45號」、「地主權利狀不肯交出」及「收據紛失」不能檢附
    等故。惟建物坐落他人之土地，其占用可能係基於有償租賃
    、無償借用，抑或無權占用等故，原因不一而足，在前揭後
    2 者情形，倘嗣無成立地上權契約之合意，「地主權利狀不
    肯交出」，當屬事理之常，至另外所載之「收據紛失」，依
    其字體似為「房捐收據」，而房捐收據乃為房屋依法需繳納
    之相關稅賦，與房屋是否有合法使用土地之權源間並無必然
    之關連，故由上開保證書所載保證原因，並無法獲致「李成
    水與土地所有權人應有租地建屋之租賃關係存在」之結論，
    另單獨登記保證書雖載明保證原因為「為保證建物所有人（
    地上權人）李成水從來確係有向上開建物敷地共有人林松江
    等3 人租用該建物敷地建築房屋屬實，但因土地所有（人）
    對于上開土地地上權設定不肯連同申請蓋章」，然其保證人
    則載明係由「訴外人李成水之兄謝朝枝」任之，文末雖另有
    「由集慶村長劉金輝擔任證明人並簽名用印」，然該保證書
    乃將「保證人」與「證明人」分列，而當時之集慶村長劉金
    輝僅同意擔任「證明人」，而非「保證人」（否則該保證書
    所列保證人欄除已填之保證人謝朝枝外，尚有2 處空欄可資
    加載其他保證人，何以該名村長不在該處加載？），並另加
    載於文末。以此觀之，顯難排除該名村長僅同意「證明謝朝
    枝確有同意擔任該保證書所載內容之保證人」，至保證書所
    載保證原因及保證事項是否真正，則非屬其證明之範疇的可
    能性（亦即保證人之責任仍由謝朝枝擔之，其僅證明謝朝枝
    有同意擔任該保證人而已），業經本院詳述如上，故被告執
    前開保證書為其主張之論據，尚無足採。至本件共同被告黃
    阿水雖以於本件中以當事人訊問方式證述：「（問：乙○○
    與丙○○在系爭土地上是否有房子？）有，房子是李成水的
    父親李阿萬起造，比我們晚1、2年蓋的」、「（問：是否知
    道他們房子為何蓋在系爭土地上？）好像他們也有承租農地
    ，農地是國有的，建地我知道是向林松江租的，因為林松江
    來收租，都是先去向他們收完才來向我們家收」、「（問：
    他們的租金如何算？）我不知道」等語在卷（詳卷(2)第200
    至201頁）。惟被告黃阿水同為本件拆屋還地訴訟之被告，
    並同主張占用土地之權源為租賃關係，亦即與其他共同被告
    所抗辯相同，而屬利害一致，在客觀上本難期其為公正無訛
    之證述，故在判斷其證述是否可採時，自應另有其他之具體
    證據例如租賃契約或繳租證明…等為佐，況其雖證述被告乙○○或乙○○之被繼承人李成水與應有租賃關係存在，然其
    亦自承對於渠等間租賃詳情並不知悉，是本件顯難以此即認
    定其證述為可採。再退步言，系爭建物坐落之720 地號土地
    乃為共有土地，其當時之土地所有人依土地登記資料乃有林
    松江、吳輔益、林阿銀等人，而依民法第820 條：「共有物
    ，除契約另有訂定外，由共有人共同管理之。」，故除共有
    人間有分管之協議外，共有人之1 並無單獨將共有土地出租
    他人之權利，否則其所有成立之租賃關係對於其他共有人並
    不生效力，而被告庚○○證稱：「我有聽我父親說土地是林
    金昌所有，林金昌也是我承作的農地的老地主，本來我父親
    連同系爭建地和承作的農地，農地大概1甲6分多，建地大概
    4分多，要向林金昌買地，林金昌說已經全部賣給別人，賣
    給林松江，當初建物起造的時候就有向林金昌承租，賣給林
    松江之後我父親繼續向林松江承租」、「都是林松江父子一
    起來收（租），租金交到土地放領為止，放領之後地主就再
    也沒來收租金，放領後7、8年地主都沒來，我就去問，當時
    我有到處去問鄉長、村長要如何處理，他們都告訴我等地主
    來收，直到10多年前我2 哥的兒子才帶我去地政事務所查到
    地主的名字，才發現土地是共有的」等語在卷（詳卷(2)第20
    0頁 ），顯見縱認被告庚○○所述為真實，該租賃關係亦僅
    存在於林松江（含被繼承人）與庚○○（含其繼承人）之間
    ，對於其餘共有人應不生效力。至被告庚○○另證稱：「契
    約書上面有寫很多人，但是當時年紀太小不可能記得那些人
    的名字，所以去地政事務所查了之後才確認有很多人和他們
    的名字，我比較知道的地主就是林松江」云云，然其亦自承
    伊僅學過日文，契約書內容是聽伊父親說的，因為當初的契
    約書是用漢文寫的，則其前後所述顯有所矛盾，且屬傳聞證
    據而難遽以採信。是綜上所述，依被告乙○○所陳證據，尚
    難認其辯稱兩造間有租地建屋之法律關係存在屬實，則其此
    部分之抗辯，仍無足採。
 (2)被告庚○○與全體地主間就系爭占用範圍是否有租地建屋的
    法律關係存在？
    被告庚○○主張有此法律關係存在，無非係以其父親黃騫約
    於民國前5、6年時，向當時地主林金昌（諧音）承租位於現
    719地號附近之田地1甲6分及現今719地號建地（即為複丈成
    果圖A1至A7之坐落基地，當時尚有約其他10戶人家），分別
    作為耕種及住家建築使用，租金約定給付稻榖。黃騫至少於
    大正3年（即民國3年）即住於月眉45番地（即後來分割出來
    的月眉45-20地號，亦即現今719地號）。後來，上述土地移
    轉給林松江等3 人，被告庚○○父親黃騫仍繼續係向地主林
    松江等3 人承租，並約定租金每年3900台斤稻穀，分兩次繳
    納，第1 期於每年端午收成過後繳納6成，第2期每年農曆10
    月中旬收成過後繳納4成。之後，被告父親黃騫於34 年過世
    後，承租之田地則由原幫忙家中耕種的被告庚○○及兄黃再
    生、弟黃沐鏘繼續承租耕種，亦與其他兄弟共同繼承現今71
    9 號建地之租賃契約，而地主代表林松江每年亦均繼續階其
    子共同來收租。本案另一被告辛○○（即被告庚○○之兄長
    黃再生的兒子）亦陳稱：「房子已經蓋了非常久了，大概有
    90幾年，當初我祖父（即被告父親黃騫）是原地主的佃農，
    這土地本來就是建地，有向地主承租，從日據時代就開始承
    租，而且有書立書面的租單，現在已經沒有留存了，但是地
    價稅都是我在繳」。足證被告庚○○係基於租賃契約而使用
    系爭719 地號土地。當時地主林松江等人，除出租系爭土地
    於黃騫之外，亦將渠等田地租予黃騫，待於黃騫過世後，所
    承租之田地及建地，則由被告庚○○等人共同繼承租約，並
    按繼承人繼承租約之田地及建地使用比例，分別繼續繳納租
    金予地主林松江等人等詞為據，並請求傳訊證人戊○○、己○○及被告庚○○暨提出買賣契約書為佐。然查：證人戊○○證稱：「我在那裡出生，…我6、7歲我家才搬走」、「
    10幾歲到庚○○家看到地主來收租，那時候是收稻穀，連田
    在內收多少我不清楚」、「地主是何人不清楚」、「當時我
    是小孩，我根本不知道來收的是什麼人，雖然說收租，但是
    收什麼租我也不清楚」等詞；另證人己○○則證稱：「（問
    ：你祖父為何在別人土地上蓋房子？）我不是很清楚，只知
    道蓋很久，應該有打契約，我有看過林松江和1個小孩子一
    起來，那個小孩是誰我並不清楚」、「付稻穀是一房一房算
    的，當時我家也有作稻田，也有付租，庚○○也有，都是同
    時收的，稻穀就擺在曬穀場上」、「（問：是否知道庚○○
    付的租金是否包括建地？）我不是很清楚」、「建地的情形
    我不清楚，我比較瞭解田地的部分有承租」、「只知道地主
    是林松江，但是否為共有地不清楚」等語在卷（詳卷(2)第14
    0至144頁），是前開證人顯對於系爭建物有無租地建屋之法
    律關係並不清楚，而無從為有利於被告之認定；被告黃阿
    水雖以於本件中以當事人訊問方式為有租地建屋法律關係之
    證述，惟其乃為本件拆屋還地訴訟之被告，在客觀上本難期
    其為公正無訛之證述，故在判斷其證述是否可採時，自應另
    有其他之具體證據例如租賃契約或繳租證明…等為佐，然其
    並未提出前開證據以實其說。況退步言，縱認其所述為可採
    ，然依本件被告所陳證據，至多亦僅能認定係存在於土地共
    有人林松江與渠等之間，對於其餘共有人應不生效力，是被
    告庚○○主張基於租賃關係而為有權占用乙節，亦難以之對
    抗原告，從而被告庚○○所為前開抗辯，尚不足為採。
 (3)被告丙○○與全體地主間，就系爭占用範圍是否有租地建屋
    的法律關係存在？
    被告丙○○主張有此法律關係存在，無非係以其房屋成功路
    68-1 號（即98年2月26日土地複丈成果圖B3-1部分）原係約
    於36年即向720 地號土地地主林松江等人承租建築木造房屋
    使用，惟約於93年發生大火將位於720 地號土地上之木造房
    屋全部燒毀，惟被告丙○○確係於720 地號有基地租賃契約
    存在；否則何由歷經多年該地號所有權人均未為異議，或提
    出主張為其論據，然建物坐落他人之土地，其占用可能係基
    於有償租賃、無償借用，抑或無權占用等故，原因不一而足
    ，而權利人是否以提出異議、訴請拆屋還地等方式行使權利
    ，亦取決於其法律知識及個人對於權益維護之態度等等，尚
    難以被告所有建物有長久占用之事實，過往土地所有人或共
    有人均未為權利主張，即謂兩造間必有租地建屋之法律關係
    存在，從而被告丙○○所為抗辯，顯無從遽為有利之認定，
    而不足為採。
 (4)被告辛○○與全體地主間，就系爭占用範圍是否有租地建屋
    的法律關係存在？
    被告辛○○主張有此法律關係存在，無非係以引用被告庚○○所為之論述，並以其父黃再生曾代繳地價稅為據。然查，
    就其引用之被告庚○○所為舉證，並無足為有利於被告之認
    定，業經本院審認如上；至另稱其父黃再生曾代繳地價稅乙
    節，固據其提出地價稅繳款書等件為佐（詳卷(2)第70頁），
    惟前開地價稅單雖有記載土地所有權人以外之他人姓名，然
    原因為何，依卷附宜蘭縣政府地方稅務局羅東分局所為之函
    覆：「依本分局現有課稅資料，76年納稅義務人欄位上已有
    土地所有權人以外他人姓名，其原因已逾資料保存期限，無
    從稽考，88年本分局依據地政事務所資料將繳款書納稅義務
    人欄位列載土地所有權人姓名並刪除其餘文字」、「其稅單
    係由何人向公庫繳納，本分局無從得知」等情（詳卷(2)第23
    4頁 ），並無從證明兩造間有以地價稅繳納做為繳納租金之
    合意，且被告辛○○亦不否認系爭土地自政府實施田地放領
    政策後，土地共有人林松江即未再來收租（無論係收田租或
    另及於系爭建地），則其父黃再生代繳地價稅顯為個人行為
    ，其原因為何實無從判定，自無從據為兩造間有租賃關係存
    在之證明，從而被告辛○○辯稱係基於租賃關係而為有權占
    用云云，尚不足為採。
 (5)被告壬○○所有系爭建物，占用原告與訴外人等人共有土地
    ，是否有法律上的正當權源？
    被告壬○○主張係基於租地建物之法律關係而占用系爭土地
    ，並未提出任何證據以佐其說。至本件共同被告庚○○雖證
    稱：「認識（壬○○），他的房子也在附近，他們為何在那
    邊蓋房子我不清楚，只知道我出生之後房子就在了，應該也
    是向林松江租的，我沒有看過林松江向壬○○他們家收租，
    但是我聽過地主向我父親說是從他們家收完租過來，才向我
    們收租，地主說的時候我剛好也在旁邊。」等語在卷（詳卷
    (2)第202頁 ）。然被告黃阿水同為本件拆屋還地訴訟之被告
    ，並同主張占用土地之權源為租賃關係，亦即與其他共同被
    告所抗辯相同，而屬利害一致，在客觀上本難期其為公正無
    訛之證述，故在判斷其證述是否可採時，自應另有其他之具
    體證據例如租賃契約或繳租證明…等為佐，況其亦自承對於
    渠等間是否有租賃關係存在並不知悉，是本件顯難以此即為
    有利於被告之認定，從而被告壬○○辯稱係基於租賃關係而
    為有權占用云云，並不足採。
３、從而被告等人所有建物占用原告與其他共有人共有之系爭土
    地，尚難認有合法占用之權源，則原告主張依所有權之法律
    關係，訴請被告等人應分別將前開建物拆除，將占用之基地
    返還於原告及及其他全體共有人，應屬有據。
(三)綜上所述，本件原告主張依民法第767條及第821條之規定，
    請求：(1)被告乙○○應將前開720 地號土地上所設定地上權
    登記（收件日期為80年羅字第019781號，登記日期80年11月
    13日，登記原因繼承，權利範圍29坪3合8勺），辦理塗銷；
    (2)被告乙○○應將坐落前開土地上，如附圖所示B3-2建物（
    加強磚造，面積218.09平方公尺）、B4建物（磚木造，面積
    11.71平方公尺）、B5建物（磚木造，面積40.99平方公尺）
    拆除，並將上開占用土地返還原告及其他全體共有人；(3)被
    告丙○○應將坐落前開720地號土地上，如附圖所示B3-1 建
    物（加強磚造，面積85.74 平方公尺）拆除，並將上開占用
    土地返還原告及其他全體共有人；(4)被告壬○○應將坐落前
    開720地號土地上如附圖所示B1建物（加強磚造，面積189.0
    1 平方公尺）拆除，並將上開占用土地返還原告及其他全體
    共有人；(5)被告丙○○、壬○○應將坐落前開720 地號土地
    上，如附圖所示B2 建物（鐵皮頂，面積31.72平方公尺）拆
    除，並將上開占用土地返還原告及其他全體共有人；(6)被告
    庚○○應將坐落前開719地號土地上，如附圖所示A3 建物（
    加強磚造鐵皮頂，面積87.02 平方公尺）、A4建物（石棉瓦
    造鐵皮頂，面積28.6平方公尺）、A5建物（磚木造鐵皮頂，
    面積45.78平方公尺）、A7建物（木造，面積12.89平方公尺
    ）拆除，並將上開占用土地返還原告及其他全體共有人；(7)
    被告辛○○應將坐落前開719 地號土地上，如附圖所示A2建
    物（加強磚造鐵皮頂，面積57.78 平方公尺）、A6建物（磚
    木造，面積74.92平方公尺）、A1建物（磚造，面積57.78平
    方公尺）拆除，並將上開占用土地返還原告及其他全體共有
    人，為有理由，應予准許。惟被告等人占用系爭土地多年，
    一時覓地搬遷不易，核其性質非長時間不能履行，爰就拆屋
    還地部分酌定履行期間為6個月，以資兼顧。
五、假執行之宣告：按法院得依聲請或依職權，宣告被告預供擔
    保，或將請求之標的物提存而免為假執行；又依前項規定預
    供擔保或提存而免為假執行，應於執行標的物拍定、變賣貨
    物之交付前為之。民事訴訟法第392條第2項、第3 項分別定
    有明文。查原告及被告乙○○、庚○○、丙○○陳明願供擔
    保，聲請宣告假執行及免為假執行，經核無不合，至被告辛○○、壬○○部分雖未為免為假執行之聲請，然本件考其拆
    屋還地倘予假執行後顯難回復之性質，爰分別依聲請及依職
    權酌定相當擔保金額宣告之。
六、本件事證已臻明確，兩造其餘攻擊、防禦方法及舉證，經核
    與判決無影響，爰不逐一論列。
七、訴訟費用負擔之依據：民事訴訟法第78條、第85條第1項。
中    華    民    國    98    年     7     月    8    日
                  臺灣宜蘭地方法院民事庭
                      法  官  林翠華
正本係照原本作成
如對本判決上訴，須於判決送達後20日內向本院提出上訴狀（須
附繕本）
中    華    民    國    98    年     7     月    8    日
                      書記官  林秀麗

司法院資訊處製作；財團法人民間司法改革基金會備份。
